臺灣高等法院刑事判決
110年度上訴字第1872號
上  訴  人  臺灣士林地方檢察署檢察官
被      告  謝宗達


                    （現另案於法務部矯正署臺北監獄臺北分監執行）
上列上訴人因被告偽造文書等案件，不服臺灣士林地方法院109
年度易字第835號，中華民國110年3月29日第一審判決（起訴案
號：臺灣士林地方檢察署109年度偵緝字第952號），提起上訴，
本院判決如下：
    主  文
上訴駁回。
    事  實
一、謝宗達為同藝劇團負責人，其明知該劇團負責人非「楊國華
    」，且「男伶創作社」此一演藝團體及該社負責人「謝培竺
    」均為其所虛構，上開劇團或創作社亦無招聘經紀助理與工
    作人員之需求，竟意圖為自己不法之所有，基於詐欺取財、
    詐欺得利及行使偽造私文書之犯意，先於民國108年6 月29
    日，偽以「楊國華」之名透過社群網站FACEBOOK訊息向林○
    庭傳遞招聘至香港參加劇團表演工作人員之不實資訊，林○
    庭因而陷於錯誤，於108年7月2日，前往臺北市中正區南陽
    街之學成K書中心面試，謝宗達於同年月5日即佯稱將聘請林
    ○庭擔任香港舞台工作人員及行政人員，與林○庭相約在新北
    市汐止火車站外見面，並以附表一編號1所示理由，向林○庭
    詐得附表一編號1所示金額；嗣謝宗達向林○庭佯稱要將行政
    人員合約改成經紀助理合約，於同年月8日在其位於臺北市
    內湖區金湖路之租屋處，接續偽造如附表二所示之文件，並
    於其上簽立、蓋用其虛構之同藝劇團負責人「楊國華」、「
    男伶創作社」及其負責人「謝培竺」等署名及印文（「楊國
    華」、「男伶創作社」、「謝培竺」之印章為謝宗達於不詳
    時間委請不知情之刻印店偽刻），並提示予林○庭而行使之
    ，用以取信林○庭，足生損害於楊國華、男伶創作社、謝培
    竺，復於附表一編號2至6所示時間向林○庭佯稱需代墊相關
    費用云云，致林○庭陷於錯誤，於上開期間內，陸續刷卡代
    墊各該費用，以此方式詐得免於支付車資及住宿費用而取得
    搭車、住宿之財產上不法利益。嗣林○庭發覺有異而報警處
    理，始循線查悉上情。
二、案經林○庭訴由新北市政府警察局汐止分局報告臺灣士林地
    方檢察署檢察官偵查起訴。
    理  由
一、證據能力
㈠按被告以外之人於審判外之陳述，雖不符前4條（刑事訴訟法第
  159條之1至第159條之4）之規定，而經當事人於審判程序同意
  作為證據，法院審酌該言詞陳述或書面陳述作成時之情況，認
  為適當者，亦得為證據；當事人、代理人或辯護人於法院調查
  證據時，知有第159條第1項不得為證據之情形，而未於言詞辯
  論終結前聲明異議者，視為有前項之同意，刑事訴訟法第159
  條之5第1項、第2項分別定有明文。查本判決所引被告以外之
  人於審判外之供述證據，上訴人即檢察官、被告謝宗達於本院
  準備程序及審理程序對於該等證據並未爭執證據能力（見本院
  卷第65頁、第109頁），且迄至言詞辯論終結前均未聲明異議
  ，本院審酌上開供述證據資料製作時之情況，並無違法不當及
  證明力明顯過低之瑕疵，以之作為證據應屬適當，依刑事訴訟
  法第159條之5規定，認該等證據均具證據能力。
㈡另本判決所援引之非供述證據，檢察官、被告於本院均未爭執
  證據能力（見本院卷第65至66頁、第109至110頁），且無證據
  證明係公務員違背法定程序所取得，亦無顯有不可信之情況或
  不得作為證據之情形，依刑事訴訟法第158條之4反面解釋，均
  具證據能力。
二、上開事實，業據被告於偵查、原審及本院審理時均坦承不諱
    （見109年度偵緝字第952號卷第75至77頁，原審109年度易
    字第835號卷第118、122頁、本院卷第64、113頁），核與證
    人即告訴人林○庭於警詢及偵查時之證述大致相符（見108 
    年度偵字第14858號卷〈下稱偵卷〉第5至9頁、第36至38頁）
    ，並有告訴人提出之「男伶創作社2019- 正職人員工作契約
    書」影本（見偵卷第14頁正反面）、「阿維黑白舞2019台港
    巡迴際文化交流活動- 專案人員招募工作契約書」影本（見
    偵卷第15頁正反面）、被告簽名確認之工作代墊款明細表影
    本（見偵卷第17頁）、告訴人與被告在FACEBOOK上之對話記
    錄及電子郵件往來紀錄（見偵卷第39至87頁）在卷可稽，足
    見被告上揭自白與事實相符，堪以採信。綜上所述，本案事
    證明確，被告犯行洵堪認定，應依法論科。　　
三、法律適用
㈠按偽造私文書罪之成立，係指偽造非自己名義之文書而言，不
  必該名義人實有其人，只要所偽造之文書，足以使人誤信其為
  真正，雖該名義人係出虛捏，也不妨礙偽造罪之成立；又刑法
  處罰行使偽造私文書之罪，重在保護文書公共之信用，而非僅
  為保護製作名義人之利益，故無製作權人冒用或虛捏他人名義
  而製作該不實名義之文書，如足以生損害於公眾或他人，其罪
  即應成立。是核被告所為，係犯刑法第339條第1項之詐欺取財
  罪（即附表一編號1部分）、同條第2項詐欺得利罪（即附表一
  編號2至6部分）、同法第216條、第210條之行使偽造私文書罪
  。被告偽刻「楊國華」、「男伶創作社」、「謝培竺」印章並
  蓋用、偽造上開簽名之行為，均係偽造私文書之部分行為，而
  其偽造私文書之行為，復均為行使之高度行為所吸收，皆不另
  論罪。又被告先後偽造附表二編號1、2所示文書、先後對告訴
  人為詐欺得利之行為，均係基於單一犯意而於密切接近之時間
  所為，各應屬接續犯而各僅論以一罪。再被告前開所犯詐欺取
  財、行使偽造私文書、詐欺得利三罪之目的相同，且行為互具
  有同一性，屬一行為觸犯數罪名之想像競合犯，應依刑法第55
  條規定，從一重之行使偽造私文書罪處斷。起訴書雖漏未敘及
  被告此部分行使偽造私文書之情，惟前開事實與已起訴之詐欺
  犯行間，既有前開想像競合犯之裁判上一罪關係，即為起訴效
  力所及，且經原審、本院當庭告知被告尚涉犯前開罪名及事實
  （見原審109年度易字第835號卷第117、121頁、本院卷第64、
  108頁），對其防禦權已無妨礙，自得併予審究，附此敘明。
㈡查被告前因詐欺案件，經臺灣新北地方法院以106年度簡字第25
  11號判決判處有期徒刑3月確定，甫於107年1月2日易科罰金執
  行完畢，有本院被告前案紀錄表在卷足徵（見本院卷第27頁)
  ，其於受徒刑執行完畢5年內，故意再犯本件有期徒刑以上之
  罪，為刑法第47條第1項所定累犯，審酌司法院大法官釋字第7
  75號解釋意旨，考量被告前開執行完畢刑期係違犯與本案同一
  罪質之詐欺案件，可徵其仍未悛悔改正，依罪刑相當原則，認
  有加重其刑之必要，爰依刑法第47條第1項規定加重其刑。
㈢至告訴代理人固向本院主張告訴人受被告詐欺因而提供勞務，
  應為起訴效力所及等語，查告訴人固於偵查中稱其損失包括勞
  務之薪資新臺幣（下同）84,060元（見偵卷第6頁反面、第8頁
  反面、第19頁），然同藝劇團或男伶創作社並無招聘經紀助理
  與工作人員之需求，被告意在使告訴人陷於錯誤而交付金錢及
  刷卡代墊如附表一編號2至6各該費用，均經認定如上，則被告
  顯非有實際經營劇團或創作社之意，堪認其係以高薪招募雇用
  告訴人為手段遂行其騙取告訴人交付金錢或刷卡代墊費用之目
  的，既為手段，則被告主觀上是否亦蘊含有欲詐取告訴人為劇
  團或創作社提供勞務之目的，即非完全無疑，檢察官起訴及上
  訴時就此部分亦未採認告訴人偵查中之主張，並未認係被告詐
  欺得利犯行之一部，依事證有疑，利歸被告之證據法則，尚難
  遽行認定被告有此部分詐欺得利犯行而併予審理，附此敘明。
四、上訴駁回之理由
㈠原審審理後認被告犯行事證明確，依刑法第210條、第216 條、
  第339條第1項、第2項、第55條、第47條第1項、第41條第1項
  前段、第219條、第38條之1第1項前段、第3項，刑法施行法第
  1條之1第1項等規定，審酌被告犯罪動機、目的、手段、詐得
  財物及利益之價值暨所生危害程度，及其於犯後尚知坦認全部
  犯行，惟尚未與告訴人達成和解，兼衡被告自陳為大學畢業之
  智識程度、先前從事舞臺劇演員之工作、月薪約2萬8千元、未
  婚、無子女、無須扶養他人之家庭經濟生活情況等一切情狀，
  量處有期徒刑5月，如易科罰金，以1,000元折算1日，並說明
  ：如附表二所示偽造之「楊國華」、「男伶創作社」、「謝培
  竺」之簽名、印文及印章（各印章雖均未扣案，惟查卷內尚無
  證據證明業已滅失）係被告為本案犯行而偽造之署押、印文及
  印章，故不問是否屬被告所有之物，應依刑法第219條規定，
  併予諭知沒收之。至該偽造簽名、印文所在之工作契約書則業
  經被告交付予告訴人，尚難認係被告所有之物，且前開文書復
  非屬違禁物或應義務宣告沒收之物，故爰不宣告沒收；查被告
  就附表一編號1所詐得之現金及附表一編號2至6詐得之免於支
  付車資及住宿費用而取得搭車、住宿之利益（即相當於各該車
  資及住宿費用），均尚未歸還予告訴人，均屬被告犯罪所得，
  合計為29,613元（小數部分四捨五入），自應依刑法第38條之
  1第1項前段、第3項規定，諭知沒收，並於全部或一部不能沒
  收或不宜執行沒收時，追徵其價額。經核原審認事用法並無違
  誤，量刑亦稱妥適，沒收諭知於法有據，原判決應予維持。
㈡檢察官依告訴人請求提起上訴，上訴意旨略以：被告迄今未與
  告訴人和解，顯無悔悟誠意，其犯後態度難謂良好，衡之告訴
  人所受損害及被告之犯後態度，原審量刑顯然過輕，而難收矯
  正之效。參以告訴人亦具狀請求檢察官就原判決提起上訴，爰
  依刑事訴訟法第344條第1項、第3項，同法第361條提起上訴等
  語。
㈢按量刑係法院就繫屬個案犯罪之整體評價，為事實審法院得依
  職權自由裁量之事項，量刑判斷當否之準據，應就判決之整體
  觀察為綜合考量，苟其量刑已以行為人之責任為基礎，並斟酌
  刑法第57條所列一切情狀，在法定刑度內，酌量科刑，如無偏
  執一端，致明顯輕重失衡情形，不得遽指為不當或違法（最高
  法院72年度台上字第6696號判例、99年度台上字第189號判決
  意旨參照）；又在同一犯罪事實與情節，如別無其他加重或減
  輕之原因，下級法院量定之刑，亦無過重或失輕之不當情形，
  則上級法院對於下級法院之職權行使，原則上應予尊重(最高
  法院85年度台上字第2446號判決意旨參照)。原審對於被告犯
  罪情節、犯後態度、未與告訴人和解賠償等情納入量刑審酌因
  素，依刑法第57條各款之一切情狀，於法定刑度之內，予以量
  定，客觀上並無輕重失衡之情形，尚無違比例原則及罪刑相當
  原則，原審判決之量刑並無何違法或不當而構成應撤銷之事由
  可言。
㈣至告訴人請求上訴狀主張法院應予被告易服社會勞動，不得易
  科罰金云云，然被告所犯罪名屬最重本刑為5年以下有期徒刑
  之罪，本無從依刑法第41條第3項規定易服社會勞動，至被告
  得否依刑法第41條第1項及其但書准予易科罰金或應入監執行
  ，或依刑法第41條第2項易服社會勞動，俱屬案件確定並送執
  行後，檢察官指揮執行刑罰之權限，非法院所得代為諭知，告
  訴人就此部分容有誤解。告訴人請求上訴狀復認應依刑法第90
  條規定令被告入勞動場所強制工作云云，按令被告刑前入勞動
  場所強制工作，既在刑罰之外，額外限制被告之人身自由，依
  合憲性之解釋原則，自應在符合比例原則之範圍內，方能為之
  ；亦即應視被告犯罪行為之嚴重性、表現之危險性、對於未來
  行為之期待性，以及所採措施與預防矯治目的所需程度，於有
  預防矯治其社會危險性之必要，而符合比例原則之範圍內，方
  得併予宣告。經查，被告自110年2月25日起即已因另案入監執
  行迄今，已於監所內接受相當期間之矯治，又其除本案外，尚
  有數件另案審理中或已確定待執行，此有本院被告前案紀錄表
  在卷可按，經執行長期徒刑後，應足以達成預防矯治之目的，
  經斟酌比例原則後，認無再對被告施以「刑前」強制工作之必
  要，況本案檢察官亦未主張被告有適用刑法第90條宣告強制工
  作之情事，附此敘明。　　　
㈤綜上，檢察官依循告訴人請求以前詞上訴指摘原判決量刑不當
  ，為無理由，應予駁回。
據上論斷，應依刑事訴訟法第368條，判決如主文。
本案經檢察官吳宇青提起公訴，檢察官張尹敏提起上訴，檢察官
林宏松到庭執行職務。
中　　華　　民　　國　　110 　年　　10　　月　　14　　日
                  刑事第十八庭  審判長法  官  何俏美
                                      法  官  陳海寧
                                      法  官  葉乃瑋 
以上正本證明與原本無異。
如不服本判決，應於收受送達後20日內向本院提出上訴書狀，其
未敘述上訴之理由者並得於提起上訴後20日內向本院補提理由書
（均須按他造當事人之人數附繕本）「切勿逕送上級法院」。
                                      書記官  程欣怡
中　　華　　民　　國　　110 　年　　10　　月　　14　　日
附錄：本案論罪科刑法條全文　　　　　　　　　　
中華民國刑法第210 條
偽造、變造私文書，足以生損害於公眾或他人者，處5 年以下有
期徒刑。
中華民國刑法第216 條
行使第210 條至第215 條之文書者，依偽造、變造文書或登載不
實事項或使登載不實事項之規定處斷。
中華民國刑法第339 條
意圖為自己或第三人不法之所有，以詐術使人將本人或第三人之
物交付者，處5 年以下有期徒刑、拘役或科或併科50萬元以下罰
金。
以前項方法得財產上不法之利益或使第三人得之者，亦同。
前二項之未遂犯罰之。
附表一：
編號 日期 交付或消費地點 被告訛詐所持理由 金額/方式（新臺幣） 1 108年7月5日 汐止火車站前 香港工作簽證 2萬3900元/現金交付 2 108年7月13日 不詳 代墊Uber車資 164元/刷卡 3 108 年7 月14日 不詳 同上 140元/刷卡 4 108 年7 月14日 不詳 同上 386.62元/刷卡 5 108 年7 月14日 不詳 同上 222元/刷卡 6 108 年7 月15日 不詳 代墊住宿費用 4800元/ 刷卡 
附表二：
編號 偽造之文書/ 應沒收之偽造署押、印文及印章 備註 1 男伶創作社2019- 正職人員工作契約書內偽造之： ⑴「男伶創作社」簽名貳枚及印文貳枚。 ⑵「楊國華」簽名壹枚及印文參枚。 ⑶「謝培竺」簽名壹枚及印文參枚。 ⑷「男伶創作社」、「楊國華」、「謝培竺」之印章各壹個。 契約書影本見偵卷第14頁正反面 2 阿維黑白舞2019台港巡迴際文化交流活動- 專案人員招募工作契約書內偽造之： ⑴「男伶創作社」簽名壹枚及印文貳枚。 ⑵「楊國華」印文壹枚。 ⑶「謝培竺」印文肆枚。 ⑷「男伶創作社」、「楊國華」、「謝培竺」之印章各壹個。 契約書影本見偵卷第15頁正反面